【裁判字號】    98,交抗,132
【裁判日期】    980331
【裁判案由】    聲明異議
【裁判全文】
臺灣高等法院高雄分院刑事裁定         98年度交抗字第132號
抗  告  人  交通部公路總局高雄區監理所屏東監理站
代  表  人  高金木
受 處 分人
即 異 議人  甲○○
上列抗告人因違反道路交通管理處罰條例聲明異議案件，不服臺
灣屏東地方法院中華民國98年2 月27日裁定（98年度交聲字第27
號），提起抗告，本院裁定如下：
    主  文
抗告駁回。
    理  由
一、交通部公路總局高雄區監理所屏東監理站屏監違字第裁82-V
    00000000-0號裁決意思略以：受處分人即異議人甲○○因於
    民國97年10月26日凌晨零時3 分，駕駛車牌號碼7781-XK 號
    自小貨車，行經屏東縣九如鄉○○路○ 段453 號前時，因酒
    後駕車為警攔停盤查，測得其吐氣所含酒精濃度每公升0.83
    毫克，有超過標準每公升0.55毫克之違規，爰依道路交通管
    理處罰條例第35條第1 項第1 款規定，裁處異議人罰鍰新臺
    幣（下同）45,000元（罰鍰部分依刑事法律處罰，已無需繳
    納），及吊扣駕駛執照1 年（已於97年11月10日吊扣），並
    施以道安講習。因異議人領有等級較高之聯結車職業駕駛執
    照，且經換發，故同類汽車駕駛執照等級較低者即不再核發
    ，遂依上開規定吊扣其聯結車職業駕駛執照1 年，並施以道
    安講習，處分並無違誤等語。
二、受處分人於原審聲明異議略以：異議人對酒後駕車之違規行
    為並不爭執，且已接受刑事法律制裁，惟異議人於違規時係
    駕駛自小貨車，非聯結車，且駕駛聯結車為其賴以維生之職
    業，現聯結車職業駕駛執照遭原處分機關吊扣後，已面臨失
    業困境，生活漸陷入絕境，因而對原處分機關吊扣其聯結車
    職業駕駛執照之處分不服，為此聲明異議等語。
三、原裁定意旨略以：
  (一)本件異議人前於97年10月26日凌晨零時3 分，駕駛車牌號碼
    7781-XK 號自小貨車，行經屏東縣九如鄉○○路○段453 號
    前時為警攔查，測得其吐氣所含酒精濃度達每公升0.83毫克
    ，為警掣單舉發，並經原處分機關裁處罰鍰45,000元、吊扣
    駕駛執照1 年及施以道安講習等情，業據異議人自承在卷，
    並有臺灣屏東地方法院檢察署檢察官聲請簡易判決處刑書、
    原審97年度交簡字第923 號刑事簡易判決、交通部公路總局
    屏東監理站97年12月25日高監屏字第0970046970號函及該站
    違反道路交通管理事件裁決書各1 份存卷可憑，異議人違反
    道路交通管理處罰條例第35條1 項第1 款之事實固堪認定。
  (二)惟按94年12月14日修正、95年3 月1 日施行前之道路交通管
    理處罰條例第68條固規定：「汽車駕駛人，因違反本條例及
    道路交通安全規則之規定，受吊扣或吊銷駕駛執照處分時，
    吊扣或吊銷其持有各級車類之駕駛執照」，惟修正後業已刪
    除「吊扣」之規定，改為「汽車駕駛人，因違反本條例及道
    路交通安全規則之規定，受吊銷駕駛執照處分時，吊銷其持
    有各級車類之駕駛執照」，其修正理由乃係舊法將違法或違
    規駕駛人所持有各級車類之駕駛執照一併吊扣，失之過酷，
    影響人民工作及生活甚鉅，故依修正後之該條規定，受吊扣
    駕駛執照處分時，僅能吊扣違規當時所駕車類之駕駛執照，
    不再吊扣其持有各級車類之駕駛執照，僅於受吊銷駕駛執照
    處分時，始吊銷其持有各級車類之駕駛執照。次按行政行為
    對人民課以一定之義務或負擔，或造成人民其他之不利益時
    ，其所採取之手段，與行政機關所追求之目的間，必須有合
    理之聯結關係存在，亦即不得違反「不當聯結禁止原則」，
    若欠缺此聯結關係，此項行政行為即非適法（最高行政法院
    90年度判字第1704號判決參照）。查本件異議人因飲酒後駕
    駛自用小貨車，則應依本條例第35條第1 項第1 款之規定吊
    扣其所依憑駕駛自用小貨車資格之駕駛執照，若將異議人自
    用小貨車以外之同類較高等級之駕駛資格一併予以限制，則
    係不當聯結異議人駕駛自用小貨車之違規行為與其聯結車職
    業駕駛資格，此種不當聯結即構成違法，而有撤銷之原因。
  (三)又道路交通安全規則第61條第1 項第1 款規定，汽車駕駛人
    取得高一級車類之駕駛資格者，應換發駕駛執照，並准其駕
    駛較低級車類之車輛，已領有聯結車駕駛執照者，得駕駛大
    客車、大貨車、代用大客車、大客貨兩用車、曳引車、小型
    車、輕型機器腳踏車。依上開規定，異議人因領有最高級之
    聯結車駕駛執照，且經換發為該駕駛執照後，其他低級等車
    類即不再核發駕駛執照，而直接允許其得駕駛其他車輛。查
    本件異議人酒後駕駛自用小貨車，依法本應吊扣其小型車駕
    駛執照，惟因異議人領有最高級之聯結車職業駕駛執照，致
    無較低級車類之小型車駕駛執照可供吊扣，固導致越級駕駛
    人違規酒駕時，受有無須吊扣駕駛執照之利益，然此關於駕
    駛執照管理所衍生之執行困難或法規漏洞，宜由修法解決，
    尚不得擴張解釋於駕駛人無較低級駕駛執照可供吊扣時，即
    率爾代以吊扣其所領有之較高級駕駛執照。況行政行為，採
    取之方法所造成之損害不得與欲達成目的之利益顯失均衡，
    行政程序法第7 條第3 款定有明文及行政罰法第18條意旨可
    參，原處分機關於本件異議人無自用小貨車之駕照可供吊扣
    時，吊扣其聯結車職業駕駛執照以代之，雖可達成限制駕駛
    人繼續駕駛該級車類行駛之目的，惟亦同時造成限制駕駛人
    繼續駕駛聯結車之結果，所造成之損害已與欲達成目的之利
    益顯失均衡。
  (四)本件行為時之道路交通管理處罰條例第68條，既已將「吊扣
    」各級車類之規定予以刪除，原處分機關自不能逕行處分吊
    扣受處分人其他車種之駕駛執照。原處分機關因受處分人駕
    駛自用小客車而有上開違規行為，因異議人無自用小貨車駕
    駛執照而逕行吊扣其聯結車職業駕駛執照代之，顯已逾越道
    路交通管理處罰條例第68條之規範意涵及範圍，自難謂係適
    法之處分。
四、原審認受處分人異議為有理由，依道路交通案件處理辦法第
    20條，撤銷原處分關於吊扣駕駛執照1 年部分之處分，並諭
    知此部分不罰，經核尚無不合。
五、抗告意旨略稱：
  (一)按目前監理機關駕駛執照分為1 、汽車駕駛執照分為下列各
    類：A 、小型車普通駕駛執照。B 、大貨車普通駕駛執照。
    C 、大客車普通駕駛執照。D 、聯結車普通駕駛執照。E 、
    小型車職業駕駛執照。F 、大貨車職業駕駛執照。G 、大客
    車職業駕駛執照。H 、聯結車職業駕駛執照。I 、國際駕駛
    執照。2 、機車駕駛執照分為下列各類：A 、輕型機器腳踏
    車駕駛執照。B 、重型機器腳踏車駕駛執照（與C 類同級）
    。C 、普通重型機器腳踏車駕駛執照。D 、大型重型機器腳
    踏車駕駛執照。兩種分別僅持有各車種最高類駕駛執照（例
    ：汽車駕駛執照部分如持有聯結車職業駕駛執照就無小型車
    普通駕駛執照、大貨車普通駕駛執照、大客車普通駕駛執照
    、聯結車普通駕駛執照、小型車職業駕駛執照、大貨車職業
    駕駛執照、大客車職業駕駛執照。及機車駕駛執照部分如持
    有大型重型機器腳踏車駕駛執照就無輕型機器腳踏車駕駛執
    照、普通重型機器腳踏車駕駛執照。）因此，中華民國國民
    及境內居留之外國人僅可以持有取得高一級車類之汽車駕駛
    執照及機車駕駛執照各乙枚，合先明。
  (二)次按「汽車駕駛人，駕駛汽車經測試檢定有左列情形之一者
    ，處新臺幣一萬五千元以上六萬元以下罰鍰，並當場禁止其
    駕駛及吊扣其駕駛執照一年。；…：一、酒精濃度超過規定
    標準。」、道路交通管理處罰條例（以下簡稱處罰條例）第
    35 條 第1 項第1 款定有明文。經查本案異議人係違反前揭
    規定，於違規行為成立時係以其領有之違規當時所使用之汽
    車駕駛執照執行吊扣其駕駛執照一年處分，當為明確，亦自
    應以其領有之現有汽車駕駛執照為吊扣處分之標的，原審法
    院見解「致無較低級車類之小型車駕駛執照可供吊扣，固導
    致越級駕駛人違規酒駕時，受有無須吊扣駕駛執照之利益，
    然此關於駕駛執照管理所衍生之執行困難或法規漏洞，宜由
    修法解決，尚不得擴張解釋於駕駛人無較低級駕駛執照可供
    吊扣時，即率爾代以吊扣其所領有之較高級駕駛執照。」有
    所誤解（實務上假如僅需執行吊扣小型車駕駛執照係行政機
    關如何執行之問題，屬行政權範疇，況且異議人仍有處罰條
    例35條第三項規定之適用，否則違反處罰條例35條禁止當事
    人駕駛車輛之立法形同虛設），然異議人在考領大客車普通
    駕駛執照之同時其小型車駕駛執照僅係其考領之經歷資格而
    已（道路交通安全規則（以下簡稱安全規則）第六十條申請
    汽車駕駛執照考驗者，應具資格規定甚明），而汽車駕駛人
    取得高一級車類之駕駛資格者，即應換發駕駛執照並同時放
    棄較低級車類之駕駛執照資格，然安全規則第六十一條則係
    曾經擁有該車類駕駛經歷而准其駕駛較低級車類之車輛之列
    示規定，並不能因此即認定其擁有多種駕駛執照，然而擁有
    駕駛資格者並不代表有該車類駕駛執照，因為汽車駕駛執照
    僅核發最後考領之駕駛執照（應換發取得高一級車類駕駛資
    格之駕駛執照）。另雖然異議人其於酒後駕駛自用小客車時
    ，所造成用路安全之危險性，與其他一般擁有小型車駕駛執
    照者所造成之危險性並無任何不同，但處罰條例第35條第1
    項第1 款吊扣駕駛執照之目的，並非僅為處罰違反道路交通
    管理事件之行為人，尚有暫時禁止行為人於道路上駕駛，以
    免其酒精濃度超過規定標準駕駛車輛之習性短期內再犯之意
    ，亦以避免駕駛人於短期內再有酒後駕駛動力交通車輛行駛
    於道路之行為（例如：僅吊扣其小型車普通駕駛執照，其仍
    有可能駕駛大貨車、大客車（因其尚持有該車類駕駛執照）
    ，如按其分類逐一吊扣其駕駛執照需要八次才能執行到最高
    一級車類之駕駛執照，如此其預期造成侵害危及一般用路人
    之危險性不能謂之不大，此一考量公眾用路安全之立法，避
    免造成酒後駕駛動力交通車輛行駛於道路之行為人僥倖心態
    ，何況異議人因個人因素所造成，且其考領駕駛執照時即可
    得知，則其自招不利益之風險自應由受處分人承擔，尚不得
    因此即指摘前述吊扣駕駛執照之執行有侵害其個人生存權、
    工作權之保障等云云，應堪認上開吊扣駕駛之規定，並無顯
    然侵害受處分人之生存權及工作權，亦與行政法一般法理原
    則無涉（汽車照類一人一照之概念而已），並未有裁量逾越
    及濫用之違法之餘。本件受處分人領有大客車職業駕駛執照
    ，既係酒後駕駛自用小客車違規而遭取締（異議人對此事實
    並不爭執），則抗告人依處罰條例第35條第1 項第1 款規定
    吊扣其大客車職業駕駛執照之駕駛執照，於法自無不合，惟
    異議人已依安全規則第60條規定晉升考領聯結車職業駕駛執
    照，依汽車駕駛人受吊扣、吊銷駕駛執照處分尚未確定執行
    前，不得參加汽車駕駛執照之晉級考驗，如參加考驗取得高
    一級之駕駛執照資格者，該項資格於受執行吊扣或吊銷駕駛
    執照之處分時，一併吊扣或吊銷之規定（道路交通安全規則
    第62條第2 項規定甚明），據此，異議人其駕駛自用小客車
    行為符合處罰條例第35條第1 項之相關規定處罰時，除罰鍰
    外亦應吊扣其持有聯結車職業駕駛執照，並無不當，原審裁
    定原處分關於吊扣駕駛執照壹年之處分部分撤銷。尚嫌率斷
    ，併此明。
  (三)另按94年12月14日公布修正前處罰條例第68條項規定：「汽
    車駕駛人，因違反本條例及道路交通安全規則之規定，受吊
    扣或吊銷駕駛執照處分時，吊扣或吊銷其持有各級車類之駕
    駛執照。」係配合94年12月14日公布修正前同條例第65條第
    1 項第3 款易處吊扣駕駛執照（因易處吊扣制度，形成處罰
    漏洞至鉅，且日趨浮濫，無法達到處罰目的，因而配合修正
    廢止該條規定），由此可知違反上揭條例除處以罰鍰外，尚
    須吊扣其駕駛執照，而原審將處罰條例第35條處罰針對駕駛
    執照吊扣部分一併撤銷，宜有不妥，爰請撤銷原裁定，維持
    原處分，方符法治。
  (四)本站裁罰係依據「道路交通管理處罰條例」第35條第1 項第
    1 款規定之立法精神及意旨，避免駕駛人於短期內有再酒後
    駕駛動力交通車輛行駛於道路之行為及能力，應無不當，謹
    請依法撤銷臺灣屏東地方法院98年度交聲字第27號交通事件
    裁定，維持本站原裁決處分云云。
六、經查：
  (一)道路交通管理處罰條例第68條已於94年12月14日修正，查其
    修正過程與修正條文，立法委員認為原條文「汽車駕駛人，
    因違反本條例及道路交通安全規則之規定，受吊扣或吊銷駕
    駛執照處分時，受吊扣或吊銷其持有各級車類之駕駛執照」
    將違法或違規駕駛人所持有各級車類之駕駛執照一併吊扣或
    吊銷，失之過酷，對於人民工作與生活影響過鉅，有違比例
    原則，經與交通部協商後，乃將其中「受吊扣處分者，吊扣
    其持有各級車類之駕駛執照」部分之規定刪除。是駕駛人違
    反道路交通管理處罰條例第35條第1 項第1 款之規定而受吊
    扣駕駛執照處分時，依修正後同法第68條規定並參照其修正
    意旨，應僅得吊扣違規或違法當時駕駛車類之駕駛執照。
  (二)酒醉駕車行為均製造法所不容許之風險，以風險製造之立場
    觀之，並不因駕駛車輛種類之不同，而有所差別。但從風險
    實現之觀點而言，酒醉駕駛車類之不同，其對於交通安全衍
    生之實害結果也有所差異，如駕駛人駕駛低一級之車類違反
    本條例之規定時，不論其所造成之實害結果，而一律吊扣駕
    駛人所持有之各類駕照，亦有違反相同事件相同處理，不同
    事件不同處理之平等原則。
  (三)台灣高等法院97年法律座談會採用上述見解。本件抗告無理
    由，應予駁回。
據上論結，應依道路交通案件處理辦法第26條，刑事訴訟法第41
2 條，裁定如主文。
中    華    民    國    98    年    3     月    31    日
                  刑事第二庭    審判長法  官  林正雄
                                      法  官  陳啟造
                                      法  官  黃壽燕
以上正本證明與原本無異。
本件裁定不得再抗告。
中    華    民    國    98    年    4     月    1     日
                                      書記官  高惠珠
                                                      Ｆ


司法院資訊處製作；財團法人民間司法改革基金會備份。
